【裁判字號】    98,訴,959
【裁判日期】    980731
【裁判案由】    清償債務
【裁判全文】
臺灣桃園地方法院民事判決               98年度訴字第959號
原      告  第一商業銀行股份有限公司
法定代理人  乙○○
訴訟代理人  甲○○
            戊○○
被      告  丙○○
            丁○○
                        號
上列當事人間請求清償債務事件，於民國98年7 月17日辯論終結
，本院判決如下：
    主      文
被告丙○○應給付原告新台幣壹佰壹拾萬伍仟伍佰貳拾柒元，
及自民國九十七年十月二十八日起至清償日止，按週年利率百分
之三點二二五計算之利息，暨自民國九十七年十月二十八日起至
清償日止，按上開利率百分之二十計算之違約金。原告如對被告
丙○○之財產執行無效果時，由被告丁○○給付之。
原告其餘之訴駁回。
訴訟費用由被告丙○○負擔千分之九百九十四。如原告對被告丙
○○之財產強制執行無效果時，由被告丁○○負擔。餘由原告負
擔。
    事實及理由
一、被告丁○○經合法通知未於言詞辯論期日到場，核無民事訴
    訟法第386 條所列各款情形，爰依原告之聲請，由其一造辯
    論而為判決，合先敘明。
二、本件原告起訴主張：被告丙○○於民國92年11月21日邀同被
    告丁○○擔任一般保證人向原告借款2 筆，金額分別為新台
    幣（下同）2,000,000 元、200,000 元，約定借款利率分別
    為年率3.255 ％、4.705 ％，借款期間均為93年1 月2 日起
    至113 年1 月2 日止，自借款日起前36個月於每月2 日按月
    計付利息，自第37個月起再依年金法按月平均攤付本息，並
    均約定如被告未按期攤還本金或繳納利息時，除按約定利率
    計付遲延利息外，逾期6 個月以內者，按約定利率10％、逾
    期超過6 個月者，按約定利率20％加付違約金；且如清償人
    所提出之給付不足清償全部債務者，應依序抵充費用、違約
    金、利息、本金。詎系爭2 筆借款被告均僅繳息至96年1 月
    2 日止，迭經催討，均無效果，依約債務視為全部到期。原
    告乃於96年間對訴外人沈宥慈（原名為沈于庭）之財產行使
    抵押權聲請拍賣抵押物強制執行，經鈞院以96年度執字第59
    26 4號強制執行事件受理後受償1,215,569 元，經依序抵充
    系爭200,000 元借款自96年1 月3 日起至97年10月27日止之
    違約金、利息、本金，及系爭2,000,000 元借款自96年1 月
    3 日起至97年10月27日止之違約金、利息、本金後，仍不足
    清償全部債權，尚欠系爭2,000,000 元借款部分之本金1,14
    2,085 元，及自97年10月28日應付之利息、違約金。又被告
    丁○○為本件借款之一般保證人，應於原告對於被告丙○○
    之財產執行無效果時負清償之責。為此，原告爰依消費借貸
    及一般保證之法律關係請求被告為給付等語。並聲明：被告
    丙○○應給付原告1,142,085 元，及自97年10月28日起至清
    償日止，按週年利率3.255 ％計算之利息，暨自97年10月28
    日起至清償日止，按上開利率20％計算之違約金。原告如對
    被告丙○○之財產執行無效果時，由被告丁○○給付之。
二、被告丙○○方面：伊確實有向原告借錢，惟伊現在沒有工作
    ，無力清償等語。並聲明駁回原告之訴。
三、被告丁○○方面：未於言詞辯論期日到場，亦未提出書狀作
    何聲明或陳述。
四、經查，原告主張之上開事實，除關於借款利率及經拍賣抵押
    物強制執行後尚未清償之金額此二部分，即其中系爭200,00
    00元借款部分係約定借款利率為按中華郵政股份有限公司2
    年期定期儲金機動利率加年率1 ％按月計付，系爭200,000
    元借款部分則係約定借款利率為按原告銀行公告之放款指數
    利率加年率1.225 ％機動計息按月計付，故於被告違約時之
    利率，其中系爭2,000,000 元借款部分應為年率3.225 ％（
    按當時中華郵政股份有限公司2 年期定期儲金機動利率為2.
    225 ％，計算式：1 ％+2.225％＝3.225 ％）、系爭200,00
    0 元借款部分應為年率3.455 ％（按當時原告放款利率指數
    為2.23％，計算式：1.225 ％+2.23 ％＝3.455 ％），有系
    爭2,000,000 元借款之借據及優惠購屋專案貸款借款增補條
    款約定書、系爭200,000 元借款之借據利息條款變更同意書
    、郵匯局一、二年定儲機動及一銀放款指數利率（台灣板橋
    地方法院卷第6-9 、10 -14頁、本院卷第15、21頁）在卷可
    稽；且依此計算，自96年1 月3 日起至97年10月27日止，系
    爭2,000,000 元借款部分之利息為117,337 元（計算式：2,
    000,000 ×3.225 ％÷365 ×664 天＝117,337 ，小數點以
    下四捨五入，下同）、自96年2 月4 日起至97年10月27日止
    之違約金為19,137元（計算式：2,000,000 ×0.3225％÷36
    5 ×181 天+2,000,000×0.645 ％÷365 ×451 天＝19,137
    ）；自96年1 月3 日起至97年10月27日止，系爭200,000 元
    借款部分之利息應為12,571元（計算式：200,000 ×3.455
    ％÷365 ×664 天＝12,571）、自96年2 月4 日起至97年10
    月27日止之違約金應為2,051 元（計算式：200,000 ×0.34
    55％÷365 ×181 天+200,000×0.691 ％÷365 ×451 天＝
    2,051） 之外；原告其餘主張之事實，業據提出本院執行處
    96年度執字第59264 號強制執行金額計算書分配表1 份、催
    收款項分戶帳1 份、放款貸放傳票2 份、各行庫放款利率表
    1 份為證，且到庭之被告丙○○未予爭執，被告丁○○則經
    合法之通知，於言詞辯論期日未到場，亦未提出任何準備書
    狀或證據資料作何答辯聲明或陳述以為爭執，依民事訴訟法
    第280 條第3 項即視同自認，堪信原告該等主張為真。
四、按消費借貸契約，借用人應於約定期限內，返還與借用物種
    類、品質、數量相同之物；又遲延之債務，以支付金錢為標
    的者，債權人得請求依法定利率計算之遲延利息，但約定利
    率較高者，仍從其約定利率；再稱保證者，謂當事人約定，
    一方於他方之債務人不履行債務時，由其代負履行責任之契
    約；保證人於債權人未就主債務人之財產強制執行而無效果
    前，對於債權人得拒絕清償，民法第478 條前段、第233 條
    第1 項、第739 條、第745 條分別定有明文。查，本件被告
    丙○○自96年1 月3 日起即未依約繳付系爭2 筆借款利息，
    經原告催討無效後，全部債務視為到期，被告丙○○應即全
    部清償，並依約給付利息、違約金，嗣經原告聲請拍賣本件
    借款抵押物，僅獲償1,215,569 元，尚不足清償全部債務，
    被告丙○○自應就剩餘借款負清償責任，被告丁○○為系爭
    借款之一般保證人，原告自得於執行被告丙○○之財產無效
    果時，請求被告丁○○給付。
五、按系爭2 筆借款之借據第14條均約定：「甲方（或保證人）
    對乙方負擔數宗債務且債務性質相異，而清償人所提出之給
    付不足清償全部債務者，應依序抵充費用、違約金、利息、
    本金，但乙方得指定更有利於對甲方（或保證人）之抵充順
    序及方法。」。又按清償人所提出之給付種類相同者，如未
    指定抵充之債務，依下列規定抵充：「一債務已屆清償期者
    ，儘先抵充。二債務均已屆清償期或均未屆清償期者，以債
    務之擔保最少者，儘先抵充；擔保相等者，以債務人因清償
    而獲益最多者，儘先抵充；獲益相等者，以先到期之債務，
    儘先抵充。三獲益及清償期均相等者，各按比例，抵充其一
    部。」，民法第322 條亦有明文規定。查系爭2 筆借款業經
    原告聲請拍賣抵押物而獲償1,215,569 元，該給付自應優先
    抵充系爭2 筆借款自96年2 月4 日起至97年10月27日止之違
    約金共計21,188元（計算式：19,137+2,051＝21,188），及
    系爭2 筆借款自96年1 月3 日起至97年10月27日止之利息共
    計129,908 元（計算式：117,337+12,571＝129,908） ；次
    者應抵充本金，因被告並未指定抵充系爭2 筆借款之何筆，
    且因系爭2 筆借款均已屆清償期且均有擔保，故應以債務人
    因清償而獲益最多者，僅先抵充，系爭200,000 元借款利息
    以年息3.455 ％計算，違約金則以前揭利率20％計算，系爭
    2,000,000 元借款利息則以年息3.225 ％計算，違約金則以
    前揭利率20％計算，故自應以優先抵充利率較高之系爭200,
    000 元借款部分對於被告獲益最多，餘者864,476 元（計算
    式：1,215,569-21,188-129,908-200,000＝864,473） 再行
    抵充系爭2,000,000 元借款本金部分，經抵充計算後，系爭
    2,000,000 元借款部分尚餘1,135,527 元未獲清償（計算式
    ：2,000,000-864,473= 1,135,527）。故本件原告尚未獲清
    償之部分為系爭2,000,000 元借款部分之本金1,135,527 元
    ，及自97年10月28日起至清償日止之利息、違約金。
六、從而，原告依消費借貸及一般保證之法律關係，請求主債務
    人即被告丙○○給付原告1,135,527 元，及自97年10月28日
    起至清償日止，按年息3.225 ％計算之利息，並自97年10月
    28日起至清償日止，按上開利率20％計算之違約金，如對被
    告丙○○之財產強制執行無效果時，由被告丁○○給付之，
    洵屬正當，應予准許，逾此部分之請求，則屬無據，應予駁
    回。又本件原告係以主債務人丙○○及一般保證人丁○○為
    共同被告一併起訴請求償還借款，惟非理論上之共同訴訟，
    不過但求訴訟經濟而便利原告起訴，而訴訟費用之負擔與訴
    訟標的給付之多寡並無必然關係，況被告丙○○若已為全部
    給付（包括應負擔之訴訟費用）時，被告丁○○即無給付之
    義務，為求明確免生糾葛，爰就訴訟費用負擔判決如主文第
    3 項所示。
據上論結，本件原告之訴為有一部有理由，一部無理由，依民事
訴訟法第385 條第1 項前段、第79條，判決如主文。
中    華    民    國    98    年     7    月    31    日
                    民事第一庭    法  官  陳雪玉
如對本判決上訴，須於判決送達後二十日內向本院提出上訴狀。
上列正本證明與原本無異。
中    華    民    國    98    年    8     月    5     日
                                  書記官  吳瓊英


司法院資訊處製作；財團法人民間司法改革基金會備份。
